台灣台中地方法院刑事判決　　　　　　　　　　　　　九十年度訴字第一六二九號
　　公　訴　人　臺灣臺中地方法院檢察署檢察官
　　被　　　告　丁○○
　　指定辯護人　本院公設辯護人丙○○
右列被告因強盜案件，經檢察官提起公訴（九十年度偵字第六一號），本院判決
如左：
    主  文
丁○○共同意圖為自己不法之所有，以脅迫至使不能抗拒，而取他人之物，處有期徒
刑貳年拾月。
    事  實
一、丁○○與甲○○（現由臺灣臺中地方法院檢察署發佈通緝中）共同基於意圖為自
    己不法所有之犯意聯絡及行為分擔，於民國（下同）八十九年十月三日下午四時
    許，由丁○○騎乘車牌號碼ＶＯＧ－四八九號機車後載甲○○，在台中市○○區
    ○○路上之郵局前，將機車騎停在乙○○所騎乘之車牌號碼ＫＺＣ－八二二號機
    車前，將乙○○強行攔下，並以友人遭乙○○打傷為由，要求乙○○與其等共同
    前往友人處對質後，由甲○○騎乘乙○○之機車後載乙○○，而丁○○則一人騎
    乘機車跟隨在後（起訴書誤載為「甲○○旋騎上乙○○之機車，叫朱某上丁○○
    機車」），嗣騎乘至台中市○○路一八七號前，甲○○停下機車，並要乙○○下
    車後，即向乙○○索款，乙○○表示身上沒有錢，甲○○即動手搜查乙○○之口
    袋，乙○○正欲抗拒之時，甲○○明知丁○○並無攜帶刀械，惟為使乙○○就範
    ，乃朝停靠在一旁把風而相距約三公尺遠之丁○○喊叫，要丁○○將刀子拿出來
    ，藉此施用脅迫行為，使乙○○心生畏懼致使不能抗拒，而任由甲○○由其口袋
    中拿出皮夾，並抽取皮夾內之現金新台幣（下同）一千二百元，復強取走乙○○
    口袋內台灣大哥大門號ＡＣＥＲ廠牌之行動電話一支，俟甲○○見乙○○頸部尚
    戴有項鍊一條，而一把抓下時，乙○○因該項鍊為其姊所送之生日禮物，不甘被
    搶走，隨即出手搶回，而與甲○○發生拉扯，拉扯中致乙○○手、腳受有輕微擦
    傷（傷害部分未據告訴），乙○○搶回該條項鍊後，即邊跑邊叫救命，甲○○與
    丁○○見狀，恐驚動附近民眾，乃分別逃竄，丁○○再騎乘機車與甲○○會合後
    ，後載甲○○一同逃逸；甲○○為免被人識出，即至丁○○住處將所穿著之衣、
    褲換下，並將所搶得之行動電話分予丁○○而放置於丁○○所有機車之置物箱內
    ，旋即離開丁○○之住處；嗣經乙○○報警，於當日晚上十時許，在台中縣太平
    市東村一五０號六樓之九查獲丁○○，並扣得該搶得之行動電話一支（業據乙○○領回）及甲○○作案時所穿著之衣、褲。
二、案經台中市警察局第五分局報告臺灣臺中地方法院檢察署檢察官偵查起訴。
    理  由
一、訊據被告丁○○矢口否認涉有前揭強盜犯行，辯稱：當天是甲○○要伊將機車擋
    在乙○○機車前，將他攔下，但事前甲○○並未告訴伊攔車原因，而甲○○在攔
    下乙○○後，即問乙○○有無毆打甲○○之朋友，乙○○否認，甲○○就騎乘乙○○之機車後載乙○○騎在伊前面，載到一個地方後，他們二人都下車，甲○○
    就和乙○○交談，當時伊尚有勸說甲○○離去，但甲○○不肯離去，事後伊有聽
    到甲○○告訴乙○○說伊那裡有刀子，並看到他們二人發生衝突，突然乙○○大
    喊救命，伊當時不知所措，害怕被牽連才將機車騎走，但伊確未與甲○○有共犯
    強盜犯行之犯意聯絡，甚或參與強盜犯行之實施云云。然查，右揭事實業據被害
    人乙○○指述綦詳，且核與另案共同被告甲○○於本院審理中供承之犯行相符，
    又被告丁○○於警訊中復供承：「（問：你與甲○○涉嫌這件強盜案是何人所提
    議的？有無受何人指使？）是甲○○他所提議的。沒有受任何人指使。」（詳偵
    查卷第十頁背面第八行）等語，足見被告與甲○○為本件犯行前應係事先曾共同
    謀議；再依被告與甲○○二人共乘機車攔下乙○○之機車時之情況以觀，當時係
    被告騎乘機車後載甲○○，則被告對機車既有操控權，其將機車停在乙○○機車
    之前而將乙○○攔下，亦應係出於其自由意識，其辯稱不知何因攔下乙○○等語
    實不足採；另按以自己共同犯罪之意思，參與實施犯罪構成要件以外之行為，或
    以自己共同犯罪之意思，事先同謀，而由其中一部分人實施犯罪之行為者，均為
    共同正犯，此有司法院大法官會議解釋釋字第一０九號解釋文可參，本件被告既
    事前與甲○○同謀，且依計劃騎乘機車將被害人攔下，已如前述，復於甲○○行
    搶之過程中，在一旁把風，並壯聲勢，其雖未真正參與強盜犯行之構成要件行為
    ，然既有以自己共同犯罪之意思，事先同謀，並參與實施犯罪構成要件以外之行
    為（把風），依前揭解釋文意旨，被告與甲○○均為共同正犯無訛；次查被害人
    遭甲○○搶走之行動電話一支係在被告當日所騎乘之機車置物箱內為警查獲，雖
    被告辯稱係甲○○寄放云云，然本件犯行倘確係甲○○出於個人意思強搶被害人
    而與被告無犯意聯絡，則甲○○必將所得贓物，全數據為己有，應不至留下該支
    具有財產價值之行動電話予被告，顯然被告持有該行動電話係事後分贓之所得，
    此亦據甲○○於本院審理中供承搶得之行動電話壹支交給被告等語屬實，是益徵
    被告確有參與本件犯行之謀議及實施。再按強盜（搶劫）罪所施用之強暴脅迫，
    祇須足以壓抑被害人之抗拒，使其喪失意思自由為已足，縱令被害人實際無抗拒
    行為，仍於強盜罪之成立不生影響。（最高法院七十二年度台上字第四０一九號
    判決意旨可資參照）。被害人乙○○於甲○○向伊索款不遂而動手搜查時，本欲
    抗拒，惟因甲○○朝被告處喊稱將刀子拿出來等語後，即因受此脅迫而心生畏懼
    ，至使不能抗拒而任由甲○○強取財物，雖事後乙○○有出手抗拒甲○○強取其
    金項鍊，然依前開判例意旨所示，被告與甲○○前揭盜匪犯行仍屬成立。此外，
    復有被害人所出具之贓物保管收據一紙附卷足稽，本件事證明確，被告犯行洵堪
    認定。
二、按懲治盜匪條例，係經立法程序於四十六年六月五日修正公布施行，將原第八條
    及第十條之規定予以刪除，原第九條改為第八條，第十一條改為第九條，經考上
    開刪除原第十條「施行期間定為一年，必要時得以命令延長」有關限時法規定之
    立法本意，係為期遏止盜風，改善治安，認本條例第一條至第七條及原第九條均
    仍有施行之必要，因將本條例由限時法改為經久施行之常態性刑事特別法，並重
    新調整條次，形式上雖稱修正，實質上已具重新全部立法之性質，故懲治盜匪條
    例修正前，雖有數次命令延長已逾期，仍非可認為已經失效（最高法院八十九年
    度台上字第八四０號判決意旨參照）。查被告所為之上開基本強盜行為，懲治盜
    匪條例第五條第一項第一款及刑法第三百二十八條第一項均有相同之規定，是被
    告係以一行為，侵害一法益，觸犯數罪名，為法條競合（即假性競合），依禁止
    雙重評價之原則，僅能論以一罪。然同一行為，既於立法上另有規定，且加重其
    法定刑，是其刑事政策上之考量乃在於取代普通刑法上相同行為之立法。是以本
    件被告所為上開行為，按諸前開說明，比較上開懲治盜匪條例第五條第一項第一
    款與刑法第三百二十八條第一項之法定刑，以懲治盜匪條例第五條第一項第一款
    為重，依特別法優先普通法適用之原則，應論被告上開強盜行為係犯懲治盜匪條
    例第五條第一項第一款之罪，公訴人認被告所為係犯刑法第三百二十八條第一項
    之罪，尚有未當，起訴法條，應予變更。次按懲治盜匪條例已於九十一年一月三
    十日經總統公布廢止，並同時公布修正刑法第三百二十八條，九十年二月一日生
    效。被告上揭強盜犯行，原先犯廢止前懲治盜匪條例第五條第一項第一款之罪，
    該條項規定：「意圖為自己或第三人不法所有，以強暴、脅迫、藥劑、催眠術或
    他法致使不能抗拒，而取他人之物或使其交付者，處無期徒刑或七年以上有期徒
    刑」，而修正後之刑法第三百二十八條第一項則規定：「意圖為自己或第三人不
    法之所有，以強暴、脅迫、藥劑、催眠術或他法，至使不能抗拒，而取他人之物
    或使其交付者，為強盜罪，處五年以上有期徒刑。」，比較新舊法之規定，以修
    正後之刑法第三百二十八條第一項規定較有利於被告，依刑法第二條第一項前段
    之規定，自應適用修正後之刑法（參最高法院刑事庭會議決議），合先敘明。又
    被告丁○○與甲○○二人間，有犯意之聯絡，行為之分擔，均為共同正犯。查被
    告因一時失慮，致罹重典，且被告僅係在一旁把風壯勢，未實際著手強取財物之
    行為，復未對被害人有任何重大之施暴行為，又被告與甲○○所搶得之財物亦僅
    現金一千二百元及行動電話一支，侵害法益之程度尚輕，故本件被告右揭所為，
    雖於法難容，惟因其右揭所為之情節，相較於其上揭所犯罪名之法定最低本刑，
    顯屬情輕而法重，犯罪情狀亦尚堪憫恕，爰依刑法第五十九條規定，酌量減輕其
    刑。爰審酌被告犯罪之動機、目的，所為之手段對於被害人之生命身體威脅尚非
    嚴重，所行搶之財物價值及金錢數額非高，及犯罪後否認犯行等一切情狀，量處
    如主文所示之刑。又扣案之甲○○作案時所穿著之衣、褲，雖係共同正犯甲○○
    所有，且係犯罪時所穿著之服飾，然非供犯罪所用或因犯罪所得之物，亦非違禁
    物，爰不併予宣告沒收，附此敘明。
據上論斷，應依刑事訴訟法第二百九十九條第一項前段、第三百條，刑法第二條第一
項前段、第二十八條、修正後第三百二十八條第一項、第五十九條，判決如主文。
中      華      民      國    九十一    年      三      月     十五     日
                                    臺灣臺中地方法院刑事第六庭
                                        法  官  許  月  馨
右正本證明與原本無異。
如不服本判決，應於判決送達後十日內向本院提出上訴狀，上訴於臺灣高等法院臺中
分院( 須附繕本 )。
                                        書記官
中      華      民      國    九十一    年      三      月     十五     日
附錄本案所犯法條全文
新修正刑法第三百二十八條第一項：
意圖為自己或第三人不法之所有，以強暴、脅迫、藥劑、催眠術或他法，至使不能抗
拒，而取他人之物或使其交付者，為強盜罪，處五年以上有期徒刑。
